【裁判字號】    99,訴,464
【裁判日期】    991116
【裁判案由】    商業會計法等
【裁判全文】
臺灣高雄地方法院刑事判決               99年度訴字第464號
公  訴  人  臺灣高雄地方法院檢察署檢察官
被      告  丁○○
選任辯護人  陳慧博律師
上列被告因違反商業會計法等案件，經檢察官提起公訴（98年度
偵緝字第1599號），本院判決如下：
    主  文
丁○○連續犯商業會計法第七十一條第一款填製不實會計憑證罪
，處有期徒刑捌月，減為有期徒刑肆月，如易科罰金，以銀元參
佰元即新臺幣玖佰元折算壹日。
    事  實
一、丁○○於民國93年11月23日起，擔任址設高雄市前鎮區○○○路33號8 樓「靖騏實業有限公司」（下稱靖騏公司）之登
    記負責人，為稅捐稽徵法上之公司負責人及商業會計法上之
    商業負責人，竟基於填製不實會計憑證及幫助納稅義務人以
    不正當方法逃漏營業稅捐之概括犯意，先以靖騏公司名義取
    得鈺詮有限公司（下稱鈺詮公司）、訊易通有限公司（下稱
    訊易通公司）等2 家虛設行號所開立如附表一所示，金額共
    計新臺幣（下同）704 萬4,450 元之不實會計憑證統一發票
    4 張，充作靖騏公司進項憑證後，再連續於附表二所示之時
    間，指示不知情之會計人員以靖騏公司名義，多次填製如附
    表二所示，內容虛偽不實之會計憑證即統一發票共6 紙，合
    計銷售額678 萬400 元，分別交付予宇陽國際有限公司（下
    稱宇陽公司）、華躍實業有限公司（下稱華躍公司），以供
    其等公司充當進項憑證使用，使宇陽及華躍公司於申報營業
    稅時，依營業稅法之規定將附表二所示之不實統一發票用以
    申報扣抵銷項金額及稅額，而以此不正當之方式，幫助宇陽
    、華躍公司逃漏營業稅總計33萬9,020 元（發票張數、發票
    日期、虛偽銷售額及逃漏營業稅額情形，詳如附表二），足
    生損害於稅捐稽徵機關對於課稅管理之正確性與課稅之公平
    性。
二、案經財政部高雄市國稅局函送臺灣高雄地方法院檢察署檢察
    官偵查起訴。
    理  由
壹、有罪部分：
一、證據能力部分：
    被告以外之人於審判外之陳述，雖不符刑事訴訟法第159 條
    之1 至第159 條之4 之規定，而經當事人於審判程序同意作
    為證據，法院審酌該言詞陳述或書面陳述作成時之情況，認
    為適當者，亦得為證據，刑事訴訟法第159 條之5 第1 項定
    有明文。本件檢察官、被告及其辯護人於本院審判程序時，
    就本判決所引用之審判外言詞或書面陳述，均明示同意有證
    據能力，本院審酌該具有傳聞證據性質之證據，其取得過程
    並無瑕疵，與待證事實具有關聯性，證明力非明顯過低，以
    之作為證據係屬適當，認俱得為證據。
二、訊據被告固坦承於94年間係擔任靖騏公司之負責人，惟矢口
    否認有填製不實會計憑證及幫助納稅義務人以不正當方法逃
    漏營業稅捐之犯行，辯稱：94年9 、10月間，伊因身體骨頭
    有病痛而未至公司，此段期間乙○○為靖騏公司之實際負責
    人，是乙○○向會計拿走該2 個月之發票並製作附表二所示
    之發票，伊均不知該情，亦未授權會計填製不實之發票云云
    。其辯護人則以：被告於94年5 、6 月間因痛風關節炎而很
    少至公司，附表二所示之發票係乙○○趁被告很少進公司之
    際，向會計拿取發票再開立出去，實際上係乙○○所製作，
    被告並未授權，自無幫助故意或幫助之行為，應不成立稅捐
    稽徵法第43條第1 項及商業會計法第71條第1 款之犯行云云
    。
三、經查：
（一）靖騏公司於93年11月23日經高雄市政府核准設立登記，址
      設在高雄市前鎮區○○○路33號8 樓，營業項目包括「投
      資顧問業、電子材料批發業、其他工商服務業（代理發行
      特約商店會員卡）、仲介服務業、辦理金融機構金錢債權
      收買業務、辦理金融機構金錢債權之評價或拍賣業務、資
      料處理服務業（不作為娛樂消費場所）、逾期應收帳款管
      理服務業、公證業」等，資本額為100 萬，股東僅有被告
      丁○○1 人，並由被告擔任負責人乙節，有高雄市政府營
      利事業登記證（高市府建二商字第27210134號）、高雄市
      政府營利事業統一發證設立登記申請書、靖騏公司章程、
      有限公司設立登記表等影本各1 份在卷可稽〔財政部高雄
      市國稅局刑事案件告發資料卷夾（下稱調查卷）第104 頁
      至第110 頁、第115 頁、第116 頁〕，此部分之事實，應
      堪認定。
（二）又鈺詮公司（登記負責人為駱重光）、訊易通公司（登記
      負責人為劉玉惠）因取得不實統一發票，充當其等公司進
      項憑證，並向稅捐稽徵機關申報不實之進項金額及稅額，
      又無銷貨事實而開立不實統一發票並交付予其他公司充當
      進貨憑證使用，經財政部臺灣省中區國稅局、北區國稅局
      查核認定應為虛設行號，分別於96年3 月5 日以中區國稅
      四字第0960005503號刑事案件告發書向臺灣臺中地方法院
      檢察署、96年3 月28日以北區國稅審四字第0960003319號
      刑事案件移送書向臺灣桃園地方法院檢察署提出告發。而
      上開公司不實開立之統一發票部分，包括如附表一所示之
      4 張發票等情，有財政部臺灣省中區國稅局96年3 月6 日
      中區國稅四字第0960009284號函檢附之案情報告、涉嫌取
      得及開立不實發票金額明細、專案調檔統一發票查核名冊
      、清單、刑事案件告發書及財政部臺灣省北區國稅局96
      年3 月29日北區國稅審四字第0960003595A 號函檢附之「
      訊易通有限公司」開立不實統一發票扣抵銷項稅額之相關
      資料、刑事案件移送書等資料在卷憑佐（調查卷第44頁至
      第81頁）。另鈺詮公司負責人駱重光、訊易通公司負責人
      劉玉惠經上開財政部國稅局移送至地檢署偵辦，其中駱重
      光經臺灣臺中地方法院以97年度簡字第1047號判決處有期
      徒刑6 月，減為有期徒刑3 月，另劉玉惠經臺灣桃園地方
      法院以96年度審訴字第1590號判決處有期徒刑10月，減為
      有期徒刑5 月確定乙節，復有上開判決書各1 份附卷可參
      ，是鈺詮公司、訊易通公司均為虛設行號，其等開立如附
      表一所示之發票予靖騏公司，核無實際上交易之事實，亦
      足堪認定。
（三）證人即宇陽公司實際負責人林庭毅於偵訊時證述：宇陽公
      司於94年間沒有跟靖騏公司進貨，是跟另外1 家公司進貨
      ，對方名叫賴兆熊，賴兆熊是介紹人，他介紹其他公司賣
      食品雜貨給我們，但給我們靖騏（公司）的發票來申報，
      伊不確定是那1 家公司賣的，但會計上網路查，靖騏公司
      還有在營業，所以伊就接受等語明確〔臺灣高雄地方法院
      檢察署97年度他字第6114號卷（下稱他卷）第45頁、第46
      頁〕，並提出其所證述之「賴兆熊」名片1 紙附卷供參（
      他卷第46頁）；而靖騏公司所開立予宇陽公司如附表二編
      號1 所示之4 張統一發票，金額共計447 萬9,400 元，亦
      經宇陽公司向財政部臺北市國稅局申報扣抵銷項金額及稅
      額，復有卷附之財政部臺北市國稅局99年6 月14日財北國
      稅審三字第0990055299號函檢附之宇陽公司94年度之「營
      業人進銷項交易對象彙加明細表」及「進銷項憑證明細資
      料表」各1 份可佐（本院卷第78頁、第82頁、第92頁），
      足認靖騏公司與宇陽公司間並無實際交易，靖騏公司係不
      實開立如附表二編號1 所示之4 張會計憑證即統一發票予
      宇陽公司，並供宇陽公司充作進貨憑證而持向稅捐機關申
      報進項金額，憑供扣抵銷項稅額之事實，亦堪採認。
（四）另證人即華躍公司登記負責人郭宗輝雖於偵訊時證稱：伊
      為華躍公司掛名負責人，實際負責人是王亞虎，伊不清楚
      94年間有無與靖騏公司進貨，因為王亞虎說公司如果賺到
      錢會分紅給伊，所以才願意當該公司負責人等語（他卷第
      46頁），並提出靖騏公司之出貨單及如附表二編號2 所示
      統一發票影本各1 份供參（他卷第81頁、第82頁）。惟因
      證人郭宗輝係該公司之掛名負責人，公司實際營運之情形
      並不知悉，再觀證人郭宗輝所提出之上開出貨單及統一發
      票影本，其上所載之品名為「NB電腦冷卻枕」、「軟體」
      等項目，此亦核與靖騏公司實際營業之項目有別，且華躍
      公司進項來源之公司，其營業狀況多為虛設行號、申請一
      般註銷、廢止（撤銷）登記時擅自歇業他遷不明，係屬異
      常等情，復有財政部高雄市國稅局營業人進銷項交易對象
      彙加明細表1 紙可佐（調查卷第88頁），顯見靖騏公司應
      無實際銷售如附表二編號2 所示金額之貨物予華躍公司。
      而華躍公司竟持靖騏公司所開立之2 張統一發票，向財政
      部國稅局申報為進項金額，是靖騏公司所開立之前揭2 張
      統一發票，係憑供華躍公司申報扣抵銷項稅額之事實，應
      堪明確。
（五）被告及其辯護人雖以前詞置辯，並提出診斷證明書證明被
      告罹患痛風性關節炎（本院審訴卷第58頁）云云。惟查被
      告所提出之診斷證明書，係長庚醫療財團法人高雄長庚紀
      念醫院於98年7 月20日所出具，僅記載被告曾於92年3 月
      15日至94年3 月12日間，多次至該醫院門診治療，並無自
      「94年3 月12日後」之任何診療紀錄，苟被告所稱其於94
      年9 、10月間即因骨頭問題而無法行走之情形為實，則何
      以僅片面陳述而未能提出該期間內積極就診之相關醫療紀
      錄，是上述之診斷證明書僅能證明被告於前揭期間內（即
      92年3 月15日至94年3 月12日間）確有罹患痛風性關節炎
      之疾病，並無法遽為有利認定被告於94年9 、10月間因病
      而無法至靖騏公司之事實。另證人即被告所稱靖騏公司之
      員工甲○○雖於94年4 月25日經靖騏公司投保勞保，惟其
      退保之時間則為96年4 月19日，並非如證人甲○○所述於
      95年4 月離職等情，有勞保局電子閘門查詢作業被保險人
      投保資料查詢1 紙附卷可佐（本院卷第152 頁），且其所
      稱在靖騏公司係擔任瓷磚及指紋辨識器之業務工作，亦與
      靖騏公司之營業項目有所不同，故證人甲○○是否於94年
      9 、10月間受僱於靖騏公司，並擔任前揭所述之業務工作
      乙節，足堪生疑。再者，縱認證人甲○○於上開期間確實
      受僱於靖騏公司，惟證人甲○○於本院審理時證述伊認為
      「乙○○」為靖騏公司之股東之1 ，係因看到被告與乙○○都一起商量事情等語（本院卷第135 頁背面），顯其所
      述乙○○亦為公司股東乙節，係其主觀推測之語，並無其
      他積極事證可佐，而被告亦陳稱與乙○○2 人間為朋友關
      係，故乙○○與被告間相聚談話或談論有關公司之情形，
      應與常情無違，自難僅憑證人片面所證述之內容，逕而認
      定乙○○應為靖騏公司之股東。此外，證人甲○○於本院
      審理時先證稱94年9 、10月份的發票「可能」是乙○○處
      理的，嗣又證述靖騏公司於94年9 、10月之發票「不清楚
      」是何人製作或依何人指示所製作等語（本院卷第132 頁
      背面、第133 頁），且參以證人甲○○僅為該公司之業務
      人員，並不涉及公司會計之工作範疇，益徵證人甲○○對
      於靖騏公司開立發票之相關細節部分，應不知悉，亦難依
      證人甲○○之證述，遽而推認附表二所示之發票係乙○○
      所開立之事實。
（六）證人乙○○於本院審理時雖證述曾於94年間至靖騏公司任
      職過4 個月，大概是4 月至8 月或6 月至10月間，係幫忙
      被告做一些貿易之事情（本院卷第136 頁背面），惟否認
      為靖騏公司之股東，亦未經手該公司發票之事宜，不知道
      靖騏公司之發票是何人所開立等語。因被告是否於94年9
      月間因病痛而無法至公司乙節，已足堪疑，且靖騏公司自
      設立登記後，並未申請變更負責人或股東之情事，靖騏公
      司自始即為被告1 人出資並登記為負責人，均經本院審認
      如上。是被告既為靖騏公司之實際負責人，則公司之營業
      狀況如何，理應瞭若指掌，且公司所出具之統一發票，係
      會計人員根據實際之銷貨情形予以製作，並於申報時詳細
      列表填載，均有相關證據可查，難予遁形，故無實際之銷
      貨狀況，除非經公司授意或主管人員之要求，否則會計人
      員應無擅自開立之情形。再者，附表二所示之統一發票共
      計6 張，靖騏公司亦確實持向財政部國稅局申報為銷項金
      額無訛，果無該項之銷售情形，則被告身為靖騏公司之負
      責人，亦應於申報時知悉有不實開立統一發票之狀況，進
      而可得加以調查事情之始末。惟被告經起訴後至本院審理
      時，均僅辯稱附表二之統一發票係「乙○○」所製作云云
      ，且乙○○經本院傳喚後否認該情，其證述之內容亦與被
      告所述差異甚大，本院為求發現真實而欲使被告與證人乙○○對質時，被告竟拒卻之（本院卷第139 頁背面），更
      供陳已聯絡不上靖騏公司之會計人員，嗣經本院再次訊問
      後，始告知姓名，然亦未提出該人相關之年籍資料並主張
      聲請傳喚以釐清事實。是核諸前情，足認被告前揭所辯，
      顯有掩飾之情，自難遽為其有利之認定。從而，應為被告
      指示不知情之會計人員以靖騏公司名義，多次填製如附表
      二所示，內容虛偽不實之會計憑證即統一發票共6 紙，並
      分別交予宇陽公司、華躍公司，以供其等公司充當進項憑
      證使用之事實，即堪予採認。
（七）綜上，被告上開所辯及其辯護人所執之詞，均屬無據，難
      予採信，本案事證明確，被告犯行堪以認定，應依法論科
      。至起訴書所載乙○○與被告應為上開犯行之共同正犯部
      分，因依卷內之證據並無法認定2 人間有犯意聯絡及行為
      分擔之情形，是本院僅得認定被告前揭之犯行，附此敘明
      之。
四、新舊法比較：
（一）商業會計法部分：
      被告行為後，商業會計法於95年5 月24日修正公布，於同
      年月26日生效，有關商業會計法第71條第1 款於修正前、
      後之構成要件均屬相同，但修正前之法定刑為「5 年以下
      有期徒刑、拘役或科或併科新臺幣15萬元以下罰金。」，
      而修正後之法定刑則為「5 年以下有期徒刑、拘役或科或
      併科新臺幣60萬元以下罰金。」，是比較新、舊法之結果
      ，被告行為時之舊法對被告較為有利，依刑法第2 條第1
      項前段之規定，自應適用被告行為時之舊法。
（二）刑法部分：
      被告行為後，刑法部分條文於94年2 月2 日經總統公布修
      正，並自95年7 月1 日起施行。又行為後法律有變更者，
      適用行為時之法律，但行為後之法律有利於行為人者，適
      用最有利於行為人之法律，現行刑法第2 條第1 項定有明
      文。因該條規定係規範行為後法律變更所生新舊法律比較
      適用之準據法，是刑法第2 條本身雖經修正，但刑法第2
      條既屬適用法律之準據法，本身尚無比較新舊法之問題，
      於新法施行後，應一律適用裁判時之現行刑法第2 條之規
      定，為「從舊從輕」之比較，合先敘明。按本次刑法修正
      之比較新舊法，應就罪刑有關之共犯、未遂犯、想像競合
      犯、牽連犯、連續犯、結合犯，以及累犯加重、自首減輕
      暨其他法定加減原因（如身分加減）與加減例等一切情形
      ，綜其全部罪刑之結果而為比較（最高法院95年5 月23日
      95年度第8 次刑庭會議決議參照）。爰就本件刑法新舊法
      比較結果分述如下：
    1.罰金刑部分：依被告行為時之刑罰法律，即廢止前罰金罰
      鍰提高標準條例第1 條前段、修正前刑法第33條第5 款（
      規定罰金為1 元以上），並依現行法規所定貨幣單位折算
      新臺幣條例第2 條規定折算結果，罰金刑之法定刑得科銀
      元1 元（即新臺幣3 元）以上、銀元1 萬元（即新臺幣3
      萬元）以下罰金。惟依被告行為後修正增訂刑法施行法第
      1 條之1 ：「中華民國94年1 月7 日刑法修正施行後，刑
      法分則編所定罰金之貨幣單位為新臺幣。94年1 月7 日刑
      法修正時，刑法分則編未修正之條文定有罰金者，自94年
      1 月7 日刑法修正施行後，就其所定數額提高為30倍。但
      72年6 月26日至94年1 月7 日新增或修正之條文，就其所
      定數額提高為3 倍」，及刑法第33條第5 款將罰金刑修正
      為：「新臺幣1 千元以上，以百元計算之」等規定，法定
      罰金刑最低額已提高為新臺幣1 千元以上。雖稅捐稽徵法
      第43條條文未經修正，惟其有科罰金之規定，故經比較上
      開修正前、後關於科處罰金刑之最低刑度規定，自應以被
      告行為時之修正前法律較有利於被告。
    2.牽連犯部分：犯一罪而其方法或結果之行為犯他罪名者，
      依修正前刑法第55條後段規定，認屬牽連犯，應從一重處
      斷；但因修正後刑法第55條條文，業已廢除牽連犯之規定
      ，則應將各該犯行以數罪併合處罰。是比較新舊法結果，
      應以適用修正前關於牽連犯之規定，對被告較為有利。
    3.連續犯部分：修正前刑法第56條連續犯之規定，於上開修
      正時亦經刪除，此刪除雖非犯罪構成要件之變更，但顯已
      影響行為人刑罰之法律效果，自屬法律有變更，是比較新
      舊法結果，以被告行為時之法律即舊法較有利於被告。
（三）綜上，依法律變更比較適用所應遵守之「罪刑綜合比較原
      則」及「擇用整體性原則」，自應整體適用修正前商業會
      計法及修正前刑法之規定，較有利於被告。
五、按商業會計法所稱商業負責人，依公司法第8 條、商業登記
    法第9 條及其他法律有關之規定，商業會計法第4 條定有明
    文。次按統一發票乃證明事項之經過，而為造具記帳憑證所
    根據之原始憑證，屬商業會計法第15條所指之商業會計憑證
    ，商業負責人如明知為不實之事項，而開立不實之統一發票
    ，係犯商業會計法第71條第1 款之以明知為不實之事項而填
    製會計憑證罪，該罪為刑法第215 條業務上登載不實文書罪
    之特別規定，依特別法優於普通法之原則，自應優先適用，
    無論以刑法第215 條業務上登載不實文書罪之餘地（最高法
    院92年度臺上字第6792號、94年度臺非字第98號判決意旨參
    照）。本件被告為靖騏公司之登記負責人，為公司法所規定
    之公司負責人，並為商業會計法所稱之商業負責人，其未依
    實際交易情形而填製如附表二所示之不實統一發票，係犯商
    業會計法第71條第1 款之填製不實會計憑證，其又將如附表
    二所示之不實統一發票交予宇陽公司、華躍公司充作進項憑
    證，用以扣抵銷項稅額，幫助上開公司逃漏營業稅，係犯稅
    捐稽徵法第43條第1 項之幫助逃漏稅捐罪。故核被告所為，
    係犯商業會計法第71條第1 款之填製不實會計憑證罪、稅捐
    稽徵法第43條第1 項之幫助逃漏稅捐罪。被告利用不知情之
    會計人員製作如附表二所示之統一發票，為間接正犯。又被
    告於94年9 、10月間多次填製不實會計憑證、多次交付統一
    發票幫助逃漏營業稅之犯行，係各基於概括犯意反覆所為，
    應依修正前刑法第56條連續犯之規定，論以連續填製不實會
    計憑證、連續幫助逃漏營業稅各一罪。另被告連續填製不實
    會計憑證並提供予宇陽公司及華躍公司，係幫助上開公司逃
    漏營業稅，2 罪間有方法、目的之牽連關係，應依修正前刑
    法第55條後段牽連犯之規定，從一重之連續填製不實會計憑
    證罪處斷。
六、爰審酌被告擔任靖騏公司之負責人，明知須按實開立統一發
    票，竟委由不知情之會計人員，填製不實之會計憑證並提供
    予其他公司申報，幫助其他公司充作進項憑證以作為扣抵稅
    額之用，影響國家稅政之正確性及公平性，且犯後否認犯行
    ，顯無悔意，所為誠屬不當，惟念其幫助逃漏稅捐之公司僅
    有宇陽、華躍2 家公司，逃漏之稅捐總計為33萬9,020 元，
    金額非鉅，且無前案紀錄，有臺灣高等法院被告前案紀錄表
    1 份在卷可稽，素行尚可，並參酌被告之犯罪動機、目的、
    手段等一切具體情狀，量處如主文所示之刑。又被告上開犯
    行之犯罪時間，係在96年4 月24日前，且所犯商業會計法第
    71條第1 款、稅捐稽徵法第43條第1 項之罪，經從一重宣告
    未逾1 年6 月之有期徒刑，合於中華民國九十六年罪犯減刑
    條例第2 條第1 項第3 款所定宣告減刑之要件，且無該減刑
    條例第3 條所列各款及第5 條規定不得減刑之情形，爰依該
    減刑條例第2 條第1 項第3 款、第7 條、第9 條之規定，減
    其宣告刑2 分之1 ，以資懲儆。
七、另95年7 月1 日刑法修正施行前刑法第41條第1 項前段規定
    ：「犯最重本刑為5 年以下有期徒刑以下之刑之罪，而受6
    個月以下有期徒刑或拘役之宣告，因身體、教育、職業、家
    庭之關係或其他正當事由，執行顯有困難者，得以1 元以上
    3 元以下折算1 日，易科罰金。」，而被告行為時之易科罰
    金折算標準，依95年7 月1 日修正條文施行前罰金罰鍰提高
    標準條例第2 條前段之規定（該條業經總統於95年5 月17日
    公布刪除，並自95年7 月1 日失效），就其原定數額提高為
    100 倍折算1 日，則被告行為時之易科罰金折算標準，應以
    銀元100 元至300 元折算1 日，經折算為新臺幣後，係以新
    臺幣300 元至900 元折算為1 日；惟修正後之刑法第41條第
    1 項前段則規定：「犯最重本刑為5 年以下有期徒刑以下之
    刑之罪，而受6 個月以下有期徒刑或拘役之宣告者，得以新
    臺幣1,000 元、2,000 元或3,000 元折算1 日，易科罰金。
    」，比較修正前後之易科罰金折算標準，依刑法第2 條第1
    項前段之規定，應適用修正前刑法第41條第1 項前段及修正
    前罰金罰鍰提高標準條例第2 條前段之規定定其易科罰金之
    折算標準，對被告較為有利，是被告上開經減刑後之宣告刑
    ，爰依前揭比較之結果諭知易科罰金之折算標準。
貳、不另為無罪之諭知部分：
一、公訴意旨略以：被告丁○○為靖騏公司之登記負責人，為稅
    捐稽徵法上之公司負責人及商業會計法上之商業負責人，並
    有製作各該營利事業所得報表之權責，竟基於填製不實會計
    憑證及幫助納稅義務人不正當逃漏營業稅捐之概括犯意，以
    靖騏公司名義取得上開鈺詮公司、訊易通公司2 家虛設行號
    所開立如附表一所示，金額共計新臺幣（下同）704 萬4,45
    0 元之不實會計憑證統一發票4 張，充作靖騏公司進項憑證
    後，再連續於附表三所示之時間，指示不知情之會計人員以
    靖騏公司名義，填製如附表三所示，內容虛偽不實之會計憑
    證即統一發票共2 紙，合計銷售額5 萬3,885 元予華輔有限
    公司（下稱華輔公司），以供充當進項憑證用以申報扣抵銷
    項金額及稅額，而以此不正當之方式，幫助華輔公司逃漏營
    業稅總計2,695 元（發票張數、發票日期、虛偽銷售額及逃
    漏營業稅額情形，詳如附表三），足生損害於稅捐稽徵機關
    對於課稅管理之正確性與課稅公平性。因認被告涉犯稅捐稽
    徵法第43條第1 項之幫助逃漏稅捐罪，商業會計法第71條第
    1 款之填製不實會計憑證罪云云。
二、按犯罪事實應依證據認定之，無證據不得認定犯罪事實；又
    不能證明被告犯罪者，應諭知無罪之判決，刑事訴訟法第15
    4 條第2 項、第301 條第1 項分別定有明文。又事實之認定
    ，應憑證據，如未能發現相當證據，或證據不足以證明，自
    不能以推測或擬制之方法，為裁判基礎；且認定犯罪事實所
    憑之證據，雖不以直接證據為限，間接證據亦包括在內，然
    而無論直接證據或間接證據，其為訴訟上之證明，須於通常
    一般之人均不致有所懷疑，而得確信其為真實之程度者，始
    得據為有罪之認定，倘其證明尚未達到此一程度，而有合理
    之懷疑存在而無從使事實審法院得有罪之確信時，即應由法
    院為諭知被告無罪之判決（最高法院40年臺上字第86號、76
    年度臺上字第4986號判例可資參照）。
三、公訴意旨認被告涉犯上開犯行，無非係以證人即財政部高雄
    市國稅局審三科稅務員賴玉鈴、證人即華輔公司負責人丙○○於偵查中之證述、靖騏公司營業稅稅籍資料查詢作業列印
    資料、財政部高雄市國稅局新開營業人訪問卡及委託書、高
    雄市政府營利事業登記證、高雄市營利事業統一發票設立登
    記申請書、變更登記申請書、設立登記表、華輔公司營業稅
    稅籍資料、說明書、華泰報表、華輔公司94年6 月推廣報酬
    金列表、靖騏公司開立與華輔公司之統一發票影本、國泰世
    華商業銀行整批匯款檔案內容清單、慶豐3 、4 月月報表、
    慶豐商業銀行匯款委託書證明聯、被告之華蓁有限公司應徵
    人員資料表、切結書、行銷規章切結書等為其論據。訊據被
    告堅詞否認有何上開公訴意旨所指之犯行，辯稱：靖騏公司
    與華輔公司有簽約關係，華輔公司係依靖騏公司招攬之信用
    卡及貸款之業績，計算後給予佣金，而靖騏公司再開發票給
    華輔公司，附表三之發票係伊請公司會計人員以公司名義開
    予華輔公司，且確實有交易，並非虛偽填製等語。
四、經查：證人即華輔公司負責人丙○○於偵查中證稱：靖騏公
    司係華輔公司之子公司，負責人是被告丁○○、交易事項是
    貸款整合等語（他卷第80頁），並提出華輔公司承接銀行之
    信用卡、現金卡及信貸業務之說明書、華泰報表、華輔公司
    94年6 月推廣報酬金、國泰世華商業銀行整批匯款檔案內容
    清單、慶豐3 、4 月月報表、慶豐商業銀行匯款委託書證明
    聯及靖騏公司開立與華輔公司之統一發票影本為證（他卷第
    83頁至第92頁）。因靖騏公司之營業項目包括相關金融機構
    之服務、仲介服務業等，且證人甲○○亦證述被告於靖騏公
    司係負責信用卡及貸款之業務工作等語（本院卷第132 頁）
    ，而核算上開證人丙○○所提出之資料，其中有關華泰報表
    、華輔公司94年6 月推廣報酬金部分，靖騏公司之推廣報酬
    為9,240 元，以5%稅額推算其金額，則為8,800 元（即9,24
    0/1.05%=8,800 元）；另有關慶豐4 月月報表部分，其計算
    之獎金金額為2 萬6,640 元，以5%稅額推算其金額，則為2
    萬5,371 元（即26,640/1.05%=25,371 元）；另有關慶豐3
    月月報表部分，其計算之獎金金額為2 萬700 元，以5%稅額
    推算其金額，則為1 萬9,714 元（即20,700/1.05%=19,714
    元），均符合靖騏公司開立如附表三所示統一發票之銷售額
    ，且與匯款委託書證明聯影本所載之匯款金額一致，足證被
    告所執附表三所示之統一發票，係介紹信用卡等業務所獲得
    佣金等語，核與客觀之事實相符，應屬無訛。從而，被告辯
    稱並未不實填製統一發票、未幫助華輔公司逃漏稅捐乙節，
    應非子虛，而可採信。
五、綜上，靖騏公司與華輔公司確實有介紹信用卡等業務關係，
    且華輔公司亦有匯款如附表三所示之金額予靖騏公司，是被
    告以靖騏公司名義開立如附表三所示之統一發票2 張予華輔
    公司，並無填製不實會計憑證及幫助華輔公司逃漏稅捐之事
    實，自無從逕以商業會計法第71條第1 款之填製不實會計憑
    證罪、稅捐稽徵法第43條第1 項之幫助逃漏稅捐罪相繩。此
    外，本院復查卷內並無其他積極證據足認被告涉犯上開之罪
    嫌，不能證明被告此部分之犯行，本應為被告無罪之諭知，
    惟公訴意旨認被告此部分之罪嫌，與前揭論罪科刑之犯行為
    連續犯、牽連犯之裁判上一罪關係，故爰不另為無罪之諭知
    。至起訴書「犯罪事實」尚記載被告以靖騏公司名義開立不
    實統一發票（發票號碼HU00000000號，銷售額：33萬8,000
    元，銷項稅額1 萬9,400 元、發票日期：94年9 月）予虛設
    行號翰衛企業公司（下稱翰衛公司）部分，應論以商業會計
    法第71條第1 款之填製不實會計憑證罪，稅捐稽徵法第43條
    第1 項之幫助逃漏稅捐罪，惟又於起訴書「證據並所犯法條
    」三，敘明因翰衛公司為虛設行號，無逃漏稅捐之可能，難
    令被告擔負此部分之罪責等語，是起訴書犯罪事實所載有關
    翰衛公司部分，顯屬誤載，併予指明之。
據上論斷，應依刑事訴訟法第299 條第1 項前段，修正前商業會
計法第71條第1 款，稅捐稽徵法第43條第1 項，刑法第11條前段
、第2 條第1 項前段，修正前刑法第55條、第56條、第41條第1
項前段，刑法施行法第1 條之1 ，修正前罰金罰鍰提高標準條例
第2 條，現行法規所定貨幣單位折算新臺幣條例第2 條，中華民
國九十六年罪犯減刑條例第2 條第1 項第3 款、第7 條、第9 條
，判決如主文。
本案經檢察官顏漢文到庭執行職務。
中    華    民    國    99    年    11    月    16    日
                刑事第十二庭  審判長法  官  黃建榮
                                    法  官  陳川傑
                                    法  官  林勳煜
以上正本證明與原本無異。
如不服本判決應於收受送達後10日內向本院提出上訴書狀，並應
敘述具體理由；如未敘述上訴理由者，應於上訴期間屆滿後20日
內向本院補提理由書（均須按他造當事人之人數附繕本）「切勿
逕送上級法院」。
中    華    民    國    99    年    11    月    16    日
                                    書記官  莊正彬
附錄本判決論罪科刑法條全文
修正前商業會計法第71條
商業負責人、主辦及經辦會計人員或依法受託代他人處理會計事
務之人員有左列情事之一者，處5 年以下有期徒刑、拘役或科或
併科新臺幣15萬元以下罰金：
一、以明知為不實之事項，而填製會計憑證或記入帳冊者。
二、故意使應保存之會計憑證、帳簿報表滅失毀損者。
三、意圖不法之利益而偽造、變造會計憑證、帳簿報表內容或撕
    毀其頁數者。
四、故意遺漏會計事項不為記錄，致使財務報表發生不實之結果
    者。
五、其他利用不正當方法，致使會計事項或財務報表發生不實之
    結果者。
稅捐稽徵法第43條第1 項
（教唆或幫助逃漏稅捐等之處罰）
教唆或幫助犯第41條或第42條之罪者，處3 年以下有期徒刑、拘
役或科新臺幣6 萬元以下罰金。
【附表一】
 ┌─┬────┬────┬────┬─────┬──────┬─────┐
 │編│銷售人及│ 銷售人 │發票日期│ 發票號碼 │ 進  貨  額 │ 進項稅額 │
 │號│統一編號│營業情形│        │          │            │          │
 ├─┼────┼────┼────┼─────┼──────┼─────┤
 │1 │鈺詮公司│虛設行號│94年9月 │HU00000000│ 2,297,460元│ 114,873元│
 │  │00000000│        ├────┼─────┼──────┼─────┤
 │  │        │        │94年10月│HU00000000│ 2,140,390元│ 107,020元│
 ├─┼────┼────┼────┼─────┼──────┼─────┤
 │2 │訊易通公│虛設行號│94年9月 │HU00000000│ 2,230,400元│ 111,520元│
 │  │司      │        ├────┼─────┼──────┼─────┤
 │  │00000000│        │94年10月│HU00000000│   376,200元│  18,810元│
 ├─┴────┴────┴────┼─────┼──────┼─────┤
 │總                            計│共  4  張 │ 7,044,450元│352,223元 │
 │                                │          │            │（起訴書誤│
 │                                │          │            │載為342,22│
 │                                │          │            │3 元）    │
 └────────────────┴─────┴──────┴─────┘
【附表二】
 ┌─┬────┬────┬────┬─────┬──────┬─────┐
 │編│買受人及│ 買受人 │發票日期│ 發票號碼 │ 銷  售  額 │ 銷項稅額 │
 │號│統一編號│營業情形│        │          │            │          │
 ├─┼────┼────┼────┼─────┼──────┼─────┤
 │1 │宇陽公司│營業中  │94年9月 │HU00000000│   890,600元│  44,530元│
 │  │00000000│        ├────┼─────┼──────┼─────┤
 │  │        │        │94年9月 │HU00000000│   917,000元│  45,850元│
 │  │        │        ├────┼─────┼──────┼─────┤
 │  │        │        │94年10月│HU00000000│ 1,305,400元│  65,270元│
 │  │        │        ├────┼─────┼──────┼─────┤
 │  │        │        │94年10月│HU00000000│ 1,366,400元│  68,320元│
 ├─┼────┼────┼────┼─────┼──────┼─────┤
 │2 │華躍公司│擅自歇業│94年9月2│HU00000000│ 1,150,500元│  57,525元│
 │  │00000000│他遷不明│日      │          │            │          │
 │  │        │        ├────┼─────┼──────┼─────┤
 │  │        │        │94年9月 │HU00000000│ 1,150,500元│  57,525元│
 │  │        │        │16日    │          │            │          │
 ├─┴────┴────┴────┼─────┼──────┼─────┤
 │總                            計│共6張     │6,780,400 元│339,020 元│
 │                                │          │            │          │
 └────────────────┴─────┴──────┴─────┘
【附表三】
 ┌─┬────┬────┬────┬─────┬──────┬─────┐
 │編│買受人及│ 買受人 │發票日期│ 發票號碼 │ 銷  售  額 │ 銷項稅額 │
 │號│統一編號│營業情形│        │          │            │          │
 ├─┼────┼────┼────┼─────┼──────┼─────┤
 │1 │華輔公司│尚有違欠│94年4月 │EU00000000│    19,714元│     986元│
 │  │00000000│暫緩註銷│22日    │          │            │          │
 │  │        │        ├────┼─────┼──────┼─────┤
 │  │        │        │94年5月 │FU00000000│    25,371元│   1,269元│
 │  │        │        │20日    │          │            │          │
 │  │        │        ├────┼─────┼──────┼─────┤
 │  │        │        │94年7月 │GU00000000│     8,800元│     440元│
 │  │        │        │25日    │          │            │          │
 ├─┴────┴────┴────┼─────┼──────┼─────┤
 │總                            計│共3張     │    53,885元│   2,695元│
 └────────────────┴─────┴──────┴─────┘

司法院資訊處製作；財團法人民間司法改革基金會備份。
